【裁判字號】    98,訴,219
【裁判日期】    980902
【裁判案由】    確認買賣關係不存在
【裁判全文】
臺灣高雄地方法院民事判決               98年度訴字第219號
原      告  甲○○
訴訟代理人  吳保仁律師
被      告  乙○○
            丁○○
上列當事人間確認買賣關係不存在事件，本院於民國98年8 月17
日言詞辯論終結，判決如下：
    主    文
確認被告間就如附表所示土地之買賣關係不存在。
被告丁○○就如附表所示土地於民國九十五年八月三十日經高雄
市政府地政處前鎮地政事務所以鎮登字第一○八七七號收件，於
民國九十五年九月四日所為之所有權移轉登記予以塗銷。
訴訟費用由被告負擔。
    事實及理由
一、原告主張：伊與被告乙○○間因婚姻贍養費事宜，於民國95
    年8 月31日達成訴訟上和解，乙○○應給付伊新台幣（下同
    ）1,240,000 元（下稱系爭債權）。詎乙○○為規避給付義
    務，竟於95年8 月21日與丁○○通謀為虛偽買賣之意思表示
    ，將其所有如附表所示土地出售予丁○○，並於同年8 月30
    日以同年8 月21日買賣為原因，向高雄市政府地政處前鎮地
    政事務所（下稱前鎮地政），申請將如附表所示土地所有權
    移轉登記予丁○○，且於同年9 月4 日登記完竣。被告間就
    如附表所示土地所為之買賣行為及所有權移轉登記行為，係
    通謀虛偽意思表示應屬無效。爰依民法87條第1 項、第11 3
    條及第242 條等規定，請求確認系爭建物買賣關係不存在，
    並代位乙○○請求塗銷系爭土地之移轉登記。
二、被告則以：乙○○因經濟周轉困難，自93年起陸續向丁○○
    借貸金錢，迄95年間累積債務達600,000 元，乙○○因無法
    清償借款，乃以600,000 元之價格將附表所示土地出售予丁
    ○○作為抵償，故被告間就附表所示土地所為之買賣及移轉
    登記行，均非通謀虛偽意思表示等語，資為抗辯。並聲明：
    原告之訴駁回。
三、兩造不爭執事項：
  (一)原告與乙○○間因婚姻贍養費事宜，於95年8 月31日達成訴
    訟上和解，原告對邱益成有系爭債權。有本院95年度雄簡移
    調字第379 號調解筆錄在卷可稽。
  (二)乙○○所有如附表所示土地於95年9 月4 日，以被告間於95
    年8 月21日買賣為原因，移轉登記予丁○○。有本院向高雄
    市前鎮地政事務所調取移轉登記資料及土地並建物登記本在
    卷可憑。
  (三)乙○○名下除如附表所示土地外，並無其他財產可清償原告
    之系爭債權。有本院依職權取之財產歸戶資料在卷可稽。
四、兩造於審理中協商之爭點為：被告間就系爭土地之買賣及移
    轉登記是否為通謀虛偽意思表示?
  (一)按確認之訴，非原告有即受確認判決之法律上利益，不得提
    起。而所謂即受確認判決之法律上利益，係指法律關係之存
    否不明確，致原告在私法上之地位有受侵害之危險，而此項
    危險得以對於被告之確認判決除去之者而言（最高法院42年
    度台上字第1031號判例參照）。查乙○○目前名下除附表所
    示土地外，並無其他財產可清償原告之系爭債權等情，為兩
    造所不爭執（見三兩造不爭執事項(三)），而被告否認彼等間
    就附表所示土地之買賣契約為通謀虛偽意思表示，則該買賣
    契約是否有效成立，關係原告之系爭債權是否得就乙○○之
    財產為強制執行而獲償，若系爭買賣契約無效，則原告私法
    上地位受有侵害之危險，即得以本件確認之判決除去，依照
    前揭說明，原告提起本件確認之訴，有即受確認判決之法律
    上利益，合先敘明。
  (二)次按「確認法律關係不存在之訴，如被告主張其法律關係存
    在時，應由被告負舉證責任。」、「主張法律關係存在之當
    事人，僅須就該法律關係發生所須具備之特別要件，負舉證
    之責任，至於他造主張有利於己之事實，應由他造舉證證明
    。」，最高法院42年台上字第170 號、48年台上字第887 號
    判例要旨參照。再按「第三人主張表意人與相對人通謀而為
    虛偽意思表示者，該第三人應負舉證之責。」、「原告於其
    所主張之起訴原因，不能為相當之證明，而被告就其抗辯事
    實，已有相當之反證者，當然應駁回原告之請求。」，同院
    48年台上字第29號、20年上字第2466號判例要旨參照。本件
    原告主張被告間買賣附表所示土地之法律關係不存在，係認
    被告為通謀虛偽意思表示而無效，然為被告所否認，則依上
    開說明，自應由被告先就其間買賣關係具備特別要件，負舉
    證責任，經得相當之證明後，再由原告就被告間係通謀而為
    虛偽買賣意思表示之事實，舉證證明之。經查：
  1.被告固主張：乙○○積欠丁○○債務達600,000 元，始將附
    表所示土地出售予丁○○以抵充債務云云，並提出統計表及
    證人楊雅茹帳戶存摺內頁影本（見本院卷第77至80頁）為佐
    。然參酌前揭統計表及存摺內頁影本所示金額，僅464, 000
    元以觀，縱丁○○所辯：前於93年10月、11月間另外借予乙
    ○○100,000 元乙節為真，合計總金額為564,000 元，核與
    被告辯稱：丁○○係借款600,000 元予乙○○云云，不盡相
    符，已徵被告所辯，難予遽採。又參諸被告均陳稱：乙○○
    向丁○○借款未約定利息等語（見本院卷第170 頁），亦徵
    564,000 元與600,000 元間之差額，並非借款原本所生利息
    ，則被告主張借款之金額，何以會與丁○○提出之統計表及
    楊雅茹帳戶存摺內頁之金額相異，亦令人費解，益見被告上
    開辯解，並不足採。再者，前揭統計表係丁○○自行書寫，
    既非公證第三人之記載，亦不屬無法變動之物證；倘參諸存
    摺內頁之帳戶係以楊雅茹名義所開設，並非丁○○名下之帳
    戶以觀，自難憑此佐證丁○○確將統計表及存摺內頁所示之
    金額借予乙○○。又證人楊雅茹固到庭證稱：94至95年間，
    丁○○曾經3 次將錢存入伊名下帳戶內，共計400,000 元、
    500,000 元等語（見本院卷第84頁），而按，縱使雅維茹所
    證非虛，亦僅能證明丁○○確曾將金錢存入楊雅茹名下帳戶
    ，而無法推斷丁○○借款予乙○○之事實。
  2.又乙○○於94年12月12日領得南星計劃相關道路工程之徵收
    補償金3,890,815 元乙節，為兩造所不爭執，復有乙○○之
    郵局存摺影本（見本院卷第148 至150 頁）在卷可憑，堪予
    認定。而按，乙○○辯稱：伊僅保有補償金145 萬餘元，其
    餘補償金交予其兄即訴外人丙○○分配予家族成員等情，縱
    使為真；暨依乙○○帳戶存摺所示，其帳戶內存款自領得補
    償金3,890,815 元後，即不斷遞減，亦屬不假。然迄至95年
    4 月19日止，該帳戶內既尚有381,608 元（見本院卷第150
    頁），衡情，其應不可能於該期間內再向丁○○借款。詎依
    丁○○提出之統計表顯示，乙○○竟於95年4 月3 日再向丁
    ○○借款共32,000元（見本院卷第77頁），實與常情有違，
    益徵被告前揭所辯云云，難予採信。是被告未能舉證證明彼
    等間於買賣契約成立前確有金錢借貸契約之成立，嗣因乙○
    ○無法清償借款，始以附表所示土地之買賣契約之價金債務
    與借款債務相互抵銷之事實，故原告主張被告間之買賣行為
    係通謀虛偽意思表示，其買賣關係不存在乙節，堪予採信。
  (三)按表意人與相對人通謀而為虛偽意思表示者，其意思表示無
    效；所有人對於無權占有或侵奪其所有物者，得請求返還之
    。對於妨害其所有權者，得請求除去之。有妨害其所有權之
    虞者，得請求防止之。債務人怠於行使其權利時，債權人因
    保全債權，得以自己之名義，行使其權利。民法第87條第1
    項、第767 條及第242 條本文分別定有明文。次按代位權係
    債權人代行債務人之權利，代行者與被代行者之間，必須有
    債權、債務關係之存在，否則即無行使代位權之可言，並以
    債權人如不代位行使債務人之權利，其債權即有不能受完全
    滿足清償之虞而有保全債權之必要始得為之，倘債之標的與
    債務人之資力有關，如金錢之債，其債務人應就債務之履行
    負無限責任時，代位之行使自以債務人陷於無資力或資力不
    足為要件，若債務人未陷於無資力或資力不足者，即無行使
    代位權以保全債權之必要（參閱最高法院94年度台上字第30
    1 號、93年度台再字第5 號、88年度台上字第69 4號判決意
    旨）。經查：
  1.原告對乙○○確有系爭債權存在，且乙○○名下除如附表所
    示土地外，並無其他財產可清償原告之系爭債權等情，為兩
    造所不爭執（見上開三兩造不爭執事項(一)、(三)），足見乙○
    ○現無資力可清償原告之系爭債權。是原告為使系爭債權能
    完全受清償，代位行使債務人乙○○之權利，依上揭說明，
    核屬必要。
  2.被告間並無買賣行為存在，彼等間就附表所示土地所為之買
    賣行為及所有權移轉登記行為，既為通謀虛偽意思表示，均
    屬無效，已如前述，原告請求確認被告間就附表所示土地所
    為之買賣關係不存在，即屬有據。又被告間就附表所示土地
    所為之所有權移轉登記行為，雖屬被告間通謀所為之虛偽意
    思表示而屬無效，惟於該所有權移轉登記塗銷以前，該所有
    權移轉登記，足以妨害乙○○對於附表所示土地所有權之行
    使，乙○○原得本於民法第767 條之規定，訴請丁○○塗銷
    如附表所示土地之所有權移轉登記，惟乙○○怠於行使此項
    權利，原告為其債權人，因保全債權，自得依民法第242 條
    之規定，以債權人之地位，代位乙○○行使此項塗銷登記請
    求權。
五、綜上所陳，原告請求確認被告間就附表所示土地所為買賣關
    係不存在；暨丁○○應將如附表所示土地於95年8 月30日經
    前鎮地政以鎮登字第10877 號收件，於95年9 月4 日所為之
    所有權移轉登記予以塗銷，均有理由，應予准許。
六、本件事證已臻明確，兩造其餘爭點及攻擊防禦方法，經本院
    審酌後，認與判決之結果不生影響，無一一論述必要，附此
    敘明。
七、據上論結，原告之訴為有理由，依民事訴訟法第78條、第85
    條第1 項前段，判決如主文。
中    華    民    國    98    年    9     月    2     日
                  民事第五庭  審判長法  官  李昭彥
                                    法  官  洪榮家
                                    法  官  李育信
以上正本係照原本作成。
如不服本判決，應於送達後20日內，向本院提出上訴狀並表明上
訴理由，如於本判決送達前提起上訴者，應於判決送達後10日內
補提上訴理由書（須附繕本）。
中    華    民    國    98    年    9     月    2     日
                                    書記官  林玉珊
 附表
┌──┬────────────┬────────┬────┬──────┐
│編號│  不  動  產  標  示    │   面     積    │權利範圍│收 件 案 號 │
├──┼────────────┼────────┼────┼──────┤
│1   │高雄市○○區○○段1356地│226平分公尺     │2/24    │高雄市前鎮地│
│    │號土地                  │                │        │政事務所95年│
│    │                        │                │        │8 月30日鎮登│
│    │                        │                │        │字10877 號收│
│    │                        │                │        │件          │
├──┼────────────┼────────┼────┼──────┤
│2   │高雄市○○區○○段683 地│652平方公尺     │1/4     │同上        │
│    │號土地                  │                │        │            │
└──┴────────────┴────────┴────┴──────┘


司法院資訊處製作；財團法人民間司法改革基金會備份。
